【裁判字號】    99,台上,7567
【裁判日期】    991209
【裁判案由】    偽造文書等罪
【裁判全文】
最高法院刑事判決            九十九年度台上字第七五六七號
上  訴  人  陳三龍
上列上訴人因偽造文書等罪案件，不服台灣高等法院中華民國九
十七年十月二十九日第二審判決（九十七年度上訴字第三五三八
號，起訴案號：台灣台北地方法院檢察署九十四年度偵字第一七
００二、二０七三二號，九十五年度偵字第二二八一號），提起
上訴，本院判決如下：
    主  文
上訴駁回。
    理  由
一、違背法律上程式（即原判決事實欄二、三）部分：
按刑事訴訟法第三百七十七條規定，上訴於第三審法院，非以判
決違背法令為理由，不得為之。是提起第三審上訴，應以原判決
違背法令為理由，係屬法定要件。如果上訴理由書狀並未依據卷
內訴訟資料，具體指摘原判決不適用何種法則或如何適用不當，
或所指摘原判決違法情事，顯與法律規定得為第三審上訴理由之
違法情形，不相適合時，均應認其上訴為違背法律上之程式，予
以駁回。本件上訴人陳三龍就原判決事實欄二、三部分之上訴意
旨略稱：(一)、原判決事實欄二認定上訴人於民國八十六年一月間
，以將自己相片換貼於其弟陳正（原名陳如商，下稱陳如商，已
判刑確定）之國民身分證（下稱身分證）上之方式，變造該身分
證，再持變造後身分證及另外偽造之陳如商名義普通護照申請書
，向外交部領事事務局（下稱領事局）申請護照，使不知情之領
事局承辦公務員將該不實事項登載於職務上所掌公文書後，於同
年月三十一日核發陳如商名義之中華民國護照，上訴人於領得該
護照後，即連續自八十六年二月二十六日起至同年四月二十一日
止，持該護照出、入國境三次等情，係牽連犯行使偽造私文書等
罪，而行使偽造私文書罪之最重本刑為五年有期徒刑，依修正前
刑法第八十條第一項第二款規定，其追訴權之時效期間應為十年
，上訴人前開行為之犯罪時間，則係自八十六年一月間起至同年
四月二十一日止，但檢察官卻遲至九十六年七月二十三日始行偵
結，並於同年八月下旬向第一審提起公訴，已逾十年之追訴權時
效期間，依刑事訴訟法第三百零二條第二款規定，自應諭知免訴
，且九十四年一月七日修正刑法第八十條之理由，係以該法條第
一項內之「不行使」字義不明確，乃將之修正為「未起訴」，則
就此修正部分自應適用新法，原判決仍依舊法之「不行使」規定
，認檢察官開始偵查時，即已合乎追訴之要件，上訴人此部分犯
行之追訴權時效尚未完成，而未予諭知免訴，自難認為適法。(二)
、原判決事實欄三認定上訴人自九十年十二月二十七日起至九十
二年七月十日止，連續行使變造之陳如商身分證供己出、入國境
十次等情，與其事實欄四認定上訴人自九十三年十一月十八日起
至九十四年八月三十日止，十八次行使變造陳如商身分證之犯行
，前者最後行使變造身分證之日期為九十二年七月十日，與後者
第一次於九十三年十一月十八日行使變造身分證，兩者犯罪時間
僅相距一年餘，且均係上訴人為逃避其另案經判決確定之詐欺罪
入監服刑所致，上訴人於原審並已主張前揭二事實間，應係基於
概括犯意為之而有連續犯關係，原判決未予採納，復未敘明理由
，亦有理由不備及適用法則不當之違誤云云（至於其餘上訴意旨
，則為對於原判決事實欄五之行使變造特種文書部分之指摘，詳
如後述）。
惟查：原判決綜合全案證據資料，本於事實審法院職權推理之作
用，認定上訴人確有其事實欄二及三所載之犯行。因而維持第一
審關於依修正前刑法連續犯、牽連犯規定，從一重論處上訴人行
使偽造私文書，足以生損害於公眾及他人（累犯）罪刑，及行使
變造國民身分證以供申請護照，足以生損害於公眾罪刑等部分之
判決，駁回上訴人各該部分在第二審之上訴，均已詳細說明其採
證認事之理由。所為論斷，亦俱有卷證資料可資覆按。對於其事
實欄二所示上訴人之犯罪時間，雖係自八十六年一月間起至同年
四月二十一日止，但刑法第二百十條偽造私文書罪之法定刑係五
年以下有期徒刑，依修正前刑法第八十條第一項第二款規定，此
部分犯行之追訴權時效為十年，本件檢察官於九十四年十一月三
日即已開始實施偵查，嗣並於九十六年七月二十三日提起公訴，
前開犯罪事實如何之尚未逾越追訴權時效期間；上訴人之選任辯
護人雖主張：上訴人此部分犯行已因追訴權時效消滅而應諭知免
訴云云，如何之不足採；其事實欄三所示上訴人之犯罪時間，係
在九十年十一月初起至九十二年七月十日止，與其事實欄四所示
上訴人之犯罪時間為自九十三年十一月間起至九十四年八月三十
日止，兩者相距一年有餘，且前者係犯行使變造身分證以供申請
護照、使公務員登載不實文書等罪，與後者所犯行使變造特種文
書罪，罪名復不相同，如何之難認上訴人就前開所犯二事實間有
連續犯之關係。亦皆已詳加說明。上訴意旨就原判決前揭之論斷
，究有何違背經驗法則或論理法則等違法情形，並未依據卷內資
料為具體之指摘，仍執前揭陳詞，據以指摘原判決為違背法令，
係對於原判決已說明事項及屬原審採證認事職權之適法行使，持
憑己見而為不同之評價，且重為事實之爭執，與法律規定得為第
三審上訴理由之違法情形，不相適合。且查：修正前刑法第八十
條第一項規定，追訴權因一定期間不行使而消滅，係指追訴機關
於法定期間內，怠於行使追訴權，即生時效完成，而消滅追訴權
之效果。故追訴權消滅時效之發生，應以不行使追訴權為其前提
要件。又該所謂追訴權，係對行刑權而言，應指形式的刑罰權，
包括偵查、起訴及審判權在內，若已實施偵查，此時追訴權既無
不行使之情形，自不生時效進行之問題。原判決既認應適用修正
前刑法第八十條第一項第二款規定，計算其事實欄二所示上訴人
犯罪之追訴權時效時間，則其以檢察官實施偵查之時點尚在法定
追訴權時效十年內，據謂上訴人此部分犯行並未逾越追訴權時效
期間，亦無上訴意旨(一)所指之違誤。其此部分之上訴違背法律上
之程式，應予駁回。至原判決認上訴人就其事實欄二所牽連犯行
使變造特種文書、使公務員登載不實文書、行使使公務員登載不
實文書等罪及就其事實欄三所牽連犯使公務員登載不實文書罪部
分，核均屬刑事訴訟法第三百七十六條第一款所列不得上訴於第
三審法院之罪名，牽連之行使偽造私文書、行使變造身分證以供
申請護照等重罪部分，上訴人之上訴既均不合法，無從為實體上
審理，行使變造特種文書、使公務員登載不實文書、行使使公務
員登載不實文書等輕罪部分，自亦無從適用審判不可分原則，併
同為實體上之審判，並應從程序上予以駁回。
二、未附理由（即原判決事實欄五）部分：
按上訴於第三審法院，非以判決違背法令為理由，不得為之。第
三審上訴書狀，應敘述上訴之理由，其未敘述者，得於提起上訴
後十日內補提理由書於原審法院，已逾上述期間，而於第三審法
院未判決前仍未提出上訴理由書狀者，第三審法院應以判決駁回
之，刑事訴訟法第三百七十七條、第三百八十二條第一項、第三
百九十五條後段規定甚明。所謂上訴書狀應敘述上訴之理由，係
指應就得上訴於第三審之案件，具體指摘原判決有何違法，倘其
上訴書狀僅就裁判上一罪中不得上訴於第三審法院部分為指摘，
而就得上訴於第三審部分未置一詞，其上訴書狀即難謂有上訴理
由之敘述，自應認其上訴為違背法律上之程式，予以駁回。本件
上訴人不服原審判決，於九十七年十一月十四日提起上訴，關於
原判決事實欄五所示之上訴人於九十四年八月二十三日，在弘樺
通訊行，冒用陳新富之名義，持所偽造之遠傳電信有限公司行動
電話申請書及變造之陳新富身分證，向該通訊行職員行使，致該
通訊行職員陷於錯誤，而交付行動電話易通卡部分，僅就不得上
訴第三審法院之行使變造特種文書罪部分敘述上訴理由，關於所
牽連而得上訴第三審法院之行使偽造私文書罪部分，究有如何之
違背法令，其上訴理由狀中均未敘述上訴理由，迄今逾期已久，
於本院未判決前仍未提出，依上開規定，其此部分之上訴自不合
法律上之程式，應予駁回。又前開得上訴之行使偽造私文書罪部
分之上訴既因不合法而應從程序上駁回，所牽連而不得上訴第三
審法院之刑法第二百十六條、第二百十二條行使變造特種文書罪
及同法第三百三十九條第一項詐欺取財罪部分（分屬刑事訴訟法
第三百七十六條第一款、第四款之案件），均無從為實體上之審
判，應併從程序上予以駁回。
三、不得上訴第三審之案件（即原判決事實欄四）部分：
按刑事訴訟法第三百七十六條所列各罪之案件，經第二審判決者
，不得上訴於第三審法院，為該法條所明定。本件關於原判決事
實欄四所示之上訴人在九十三年間，為使鍾春義（另案經判刑確
定）得以為其頂替入監執行，而變造其身分證，又為能以他人名
義至監獄探視鍾春義，而行使變造之陳如商、陳新富身分證部分
，第一審係依刑法第二百十六條、第二百十二條論處上訴人行使
變造特種文書罪刑，上訴人提起上訴，經原審以無理由，予以駁
回，核屬刑事訴訟法第三百七十六條第一款之案件。依前開說明
，既經第二審判決，自不得上訴於第三審法院，上訴人就此部分
猶提起上訴，顯為法所不許，亦應予駁回。
據上論結，應依刑事訴訟法第三百九十五條，判決如主文。
中    華    民    國  九十九  年   十二   月    九    日
                      最高法院刑事第五庭
                          審判長法官  謝  俊  雄  
                                法官  陳  世  雄  
                                法官  魏  新  和  
                                法官  徐  文  亮  
                                法官  吳  信  銘  
本件正本證明與原本無異
                                      書  記  官  
中    華    民    國  九十九  年   十二   月   十四   日
                                                      Ｑ

司法院資訊處製作；財團法人民間司法改革基金會備份。
